臺灣彰化地方法院交通事件裁定　　　100年度交聲字第432號
原處分機關　交通部公路總局臺中區監理所彰化監理站
異　議　人　潘錦輝
即受處分人
上列異議人即受處分人因違反道路交通管理處罰條例案件，對於
交通部公部總局臺中區監理所彰化監理站於中華民國100年3月7
日所為之處分（彰監四字第裁64-I00000000號裁決書），聲明異
議，本院裁定如下：
    主    文
原處分撤銷。
潘錦輝普通重型機器腳踏車駕駛人，騎乘普通重型機器腳踏車經
測定酒精濃度超過規定標準，不得考領普通重型機器腳踏車駕駛
執照壹年，並施以道安講習。
    理    由
一、原處分意旨略以：異議人即受處分人潘錦輝（下稱受處分人
    ）於民國98年7月11日10時50分許，騎乘車牌號碼KUY-621號
    重型機車，行經彰化縣和美鎮○○路與線東路路口時，為彰
    化縣警察局交通警察隊和美分隊員警舉發「酒後駕車，經酒
    精濃度測定呼氣值達0.43MG/L，超過標準值。（無照駕駛）
    」違規。受處分人另涉及公共危險罪，業經臺灣彰化地方法
    院檢察署檢察官以99年度調偵字第2號為緩起訴處分確定，
    嗣於100年2月5日期滿，業已實質確定在案，爰依道路交通
    管理處罰條例第35條第1項第1款、第67條第6項、第24條第1
    項第2款規定於100年3月7日裁處受處分人罰鍰新臺幣（下同
    ）3萬元，禁止考領駕駛執照壹年，施以道安講習，原處分
    並無不合等語。
二、聲明異議意旨略以：受處分人所為業經緩起訴處分確定，並
    依規定向財團法人天主教會台中教區附設彰化縣私立聖家啟
    智中心支付3萬元，惟一事不二罰，因此提出聲明異議等語
    。
三、按汽車駕駛人飲用酒類後，其吐氣所含酒精濃度超過每公升
    0.25毫克以上者，不得駕車；又汽車駕駛人，駕駛汽車經測
    試檢定，有酒精濃度超過規定標準者，處新臺幣1萬5千元以
    上6萬元以下罰鍰，並當場移置保管該汽車及吊扣其駕駛執
    照1年，並應接受道路交通安全講習；再汽車駕駛人違反本
    條例規定，應受吊扣駕駛執照處分，於汽車駕駛人係無駕駛
    執照駕車者，在所規定最長吊扣期間內，不得考領駕駛執照
    ，道路交通安全規則第114條第2款及道路交通管理處罰條例
    第35條第1項第1款、第24條第1項第2款、第67條第6款分別
    定有明文。
四、經查：
(一)受處分人騎乘車牌號碼KUY-621號重型機車，於98年7月11日
    10時50分許，行經和美鎮○○路與線東路路口處，因「酒後
    駕車，經酒精濃度測定呼氣值達0.43MG/L，超過標準值」違
    規，為彰化縣警察局交通警察隊和美分隊員警當場舉發並開
    立彰警交字第I00000000號舉發違反道路交通事件管理通知
    單，並經臺灣彰化地方法院檢察署檢察官以99年度調偵字第
    2號為緩起訴處分，其期間為1年，而受處分人應於收受臺灣
    彰化地方法院檢察署檢察官執行緩起訴處分命令通知書之1
    個月內，向財團法人天主教會台中教區附設彰化縣私立聖家
    啟智中心支付3萬元，業由受處分人於99年3月23日履行完畢
    ，嗣於100年2月5日期滿未經撤銷緩起訴處分而實質確定等
    情，有前開舉發違反道路交通事件管理通知單、臺灣彰化地
    方法院檢察署檢察官99年度調偵字第2號緩起訴處分書、郵
    政跨行匯款申請書及臺灣高等法院被告前案紀錄表等件在卷
    可憑，且為受處分人所不爭執，應堪認定。
(二)原處分關於罰鍰部分：
  按一行為同時觸犯刑事法律及違反行政法上義務規定者，依
    刑事法律處罰之，但其行為應處以其他種類行政罰或得沒入
    之物而未經法院宣告沒收者，亦得裁處之。前項行為如經不
    起訴處分或為無罪、免訴、不受理、不付審理之裁判確定者
    ，得依違反行政法上義務規定裁處之，行政罰法第26條定有
    明文。揆諸行政罰法第26條之立法理由所示：一行為同時觸
    犯刑事法律及違反行政法上義務規定時，由於刑罰與行政罰
    同屬對不法行為之制裁，而刑罰之懲罰作用較強，故依刑事
    法律處罰，即足資警惕時，實無為一事二罰再處行政罰之必
    要。且刑事法律處罰，由法院依法定程序為之，較符合正當
    法律程序，應予優先適用。但罰鍰以外之沒入或其他種類行
    政罰，因兼具維護公共秩序之作用，為達行政目的，行政機
    關仍得併與裁處等情。據此，本件受處分人所受之緩起訴處
    分與前揭行政罰法第26條第2項所規定之不起訴處分是否相
    當，即應視緩起訴處分之具體內容，在實質上與行政罰是否
    相當而定，非可一概而論。
  又檢察官依刑事訴訟法第253條之2第2項規定為緩起訴處分
    ，命被告為金錢給付、勞務給付及處遇措施的部分，因涉及
    被告之人身自由及財產的拘束，且產生未經裁判即終局處理
    案件之實質效果，自須考慮被告之意願而應得被告之同意，
    且命被告為金錢給付部份，並得為民事強制執行名義。是以
    ，無論檢察官課以被告以上何種負擔或指示，此等負擔或指
    示雖非「刑罰」，但仍是一種「特殊的處遇措施」，會產生
    未經裁判即終局處理案件之實質效果，亦即性質上已係實質
    的制裁，造成被告權利即財產減少或自由受限的影響；且緩
    起訴處分所定緩起訴期間期滿後，該緩起訴處分將發生禁止
    對已為緩起訴處分之同一犯罪事實再行起訴之效力，即所謂
    「緩起訴處分之實體（實質）確定力」。故檢察官所為對於
    受處分人之緩起訴處分，實已產生實質制裁之效果。此外，
    經檢察官為「緩起訴」處分者，於「緩起訴」之猶豫期間內
    ，檢察官可對其持續觀察，若認其顯無反省警惕之情或根本
    欠缺反省警惕之能力（即符合刑事訴訟法第253條之3第1項
    所列3款情形）者，得依職權或依告訴人之聲請，將「緩起
    訴」處分撤銷，並依法追訴，亦即在緩起訴處分之猶豫期間
    內，刑事訴追程序仍未終局確定，此與不起訴處分確定後，
    刑事訴追程序終結，檢察官原則上不得就同一行為再行起訴
    之法律效果迥異。
  再者，我國關於不起訴處分與緩起訴處分之規定，多見於刑
    事訴訟法，於該法法例之用語，均個別明列之，如刑事訴訟
    法第255條第1項、第259條、第260條均屬之；易言之，在我
    國刑事訴訟法之體例上，並無將「不起訴處分」一詞包含「
    緩起訴處分」之情形。再依我國刑事訴訟法第253條之1規定
    ，有關緩起訴處分，需具備犯罪嫌疑充足，斟酌刑法第57條
    所列事項，為公共利益之維護，以緩起訴為適當者（即適當
    性）等要件；尚與不起訴處分之要件有間；因之，倘認行政
    罰法第26條第2項規定之「不起訴處分」包含「緩起訴處分
    」之情形，是否已逾文義解釋之範圍，實有疑問。況關於緩
    起訴處分之要件、裁量之基準，與不起訴處分相較，均多有
    不同，至多應僅得視緩起訴處分為暫緩起訴之處分，而非不
    起訴處分。另行政罰法第26條第2項規定既未明文包含「緩
    起訴處分」之類型，而對於人民不利益之規定本不得任意加
    以擴張其適用，自不宜逕認行政罰法第26條第2項規定於經
    緩起訴處分之情形亦有適用，始為允當，並符其立法理由。
  從而，上開緩起訴處分名義上雖非刑罰，仍是一種特殊的處
    遇措施，造成被告之財產減少或義務增加，並對其名譽、心
    理、自由及財產等產生相當制約，且經由緩起訴處分條件之
    履行使其免於遭檢察官發動起訴程序，仍具有替代刑罰之效
    果，廣義而言，應屬實質之刑事法律處罰，而有行政罰法第
    26條第1項「一事不二罰」規定之適用。據此，檢察官為緩
    起訴處分並命向公益團體捐款者，該等捐款於解釋上，當然
    應屬道路交通管理處罰條例第35條第8項所規定之罰金；是
    法院僅得就行為人已依緩起訴處分為公益捐款部分予以撤銷
    ，並為不罰之諭知；惟監理機關雖不得再為行政裁罰，然若
    行為人所支付之緩起訴處分金，未達道路交通管理處罰條例
    第92條第3項所訂最低罰鍰基準規定者，依該條例第35條第8
    項之規定，即須補繳不足最低罰鍰之部分，始為適法；如一
    方面認為行為人依檢察官緩起訴處分命令而為金錢給付，與
    受刑事處罰無異，依行政罰法第26條規定，監理機關不得再
    行裁罰；一方面卻又認為該等金錢給付不屬於道路交通管理
    處罰條例第35條第8項所定罰金，無需依該項規定補繳不足
    最低罰鍰部分之差額，理由顯有矛盾；且若緩起訴捐款金額
    低於最低罰鍰金額，亦有失公平（臺灣高等法院暨所屬法院
    97年度法律座談會刑事類提案第39號研討結果參照）。
  查，本件受處分人依上開緩起訴處分命令，向財團法人天主
    教會台中教區附設彰化縣私立聖家啟智中心支付3萬元，該
    捐款解釋上屬道路交通管理處罰條例第35條第8項所規定之
    罰金，因受處分人本案所支付之緩起訴處分金3萬元，已達
    道路交通管理處罰條例第92條第3項、違反道路交通管理事
    件統一裁罰基準表所訂最低罰鍰3萬元，是原處分機關自不
    得再裁處罰鍰。原處分機關漏未斟酌及此，仍對受處分人裁
    處罰鍰3萬元，有違行政罰法第26條第1項前段「一事不二罰
    」之規定，自有未當。
(三)原處分關於禁止考領駕駛執照部分：
  按94年12月14日修正前之道路交通管理處罰條例第68條固明
    定：「汽車駕駛人，因違反本條例及道路交通安全規則之規
    定，受吊扣或吊銷駕駛執照處分時，吊扣或吊銷其持有各級
    車類之駕駛執照」，惟此條文業於94年12月14日修正為：「
    汽車駕駛人，因違反本條例及道路交通安全規則之規定，受
    吊銷駕駛執照處分時，吊銷其持有各級車類之駕駛執照」，
    並於95年3月1日起施行。此一條文修正之原因乃係舊法將違
    法或違規駕駛人所持有各級車類之駕駛執照一併吊扣或吊銷
    失之苛酷，影響人民工作及生活甚鉅，故依修正後道路交通
    管理處罰條例第68條之規定，受吊扣駕駛執照處分時，不再
    吊扣其持有各級車類之駕駛執照，僅於受吊銷駕駛執照處分
    時，始吊銷其持有各級車類之駕駛執照，而限縮原條文之適
    用範圍。又受處分人本件違規後，道路交通管理處罰條例第
    68條規定於99年5月5日再次修正，並經行政院於99年8月31
    日以院臺交字第0990048197號令發布定自99年9月1日施行，
    99年5月5日修正後之道路交通管理處罰條例第68條增訂第2
    項規定「領有汽車駕駛執照之汽車駕駛人，除駕駛聯結車、
    大客車、大貨車外之非其駕駛執照種類之車輛，違反本條例
    及道路交通安全規則之規定，應受吊扣駕駛執照情形時，無
    因而肇事致人受傷或重傷者，記違規點數5點。但1年內違規
    點數共達6點以上或再次應受吊扣駕駛執照情形者，併依原
    違反本條例應受吊扣駕駛執照處分規定，吊扣其駕駛執照。
    」，修正理由為：「鑑於本條例前已修正刪除受吊扣駕駛執
    照處分，吊扣各級駕駛執照之規定，為利明確汽車駕駛人駕
    駛非其駕駛執照種類之車輛，違反應受吊扣駕駛執照之處分
    處理，並在兼顧本條例立法意旨下，增訂第2項得緩即予吊
    扣而採記違規點數及駕駛人仍無改正仍再犯違規之應併原吊
    扣處罰之規定」，上揭修正理由重申「刪除吊扣各級駕駛執
    照之規定」，益徵立法意旨就行為人駕駛非其駕駛執照種類
    之車輛，違反應受吊扣駕駛執照之處分時，不得吊扣行為人
    所持有之非屬違規時駕駛車輛種類之駕駛執照。相同之理，
    在行為人應受吊扣駕駛執照處分，卻因係無駕駛執照駕車，
    而應依道路交通管理處罰條例第67條第6款裁處不得考領駕
    駛執照時，自不得任意擴張而禁止行為人考領非屬違規時駕
    駛車輛種類之駕駛執照，乃屬當然。
  查本件受處分人未考領任何種類之駕駛執照，騎乘普通重型
    機車時經檢測酒精濃度超過規定標準之違規事實，為受處分
    人所不爭執，復有原處分機關本件裁決書、證號查詢機車駕
    駛人、證號查詢汽車駕駛人各1份附卷可稽，已足認定。是
    依前述受處分人依法所受之處分應為限制其騎乘普通重型機
    車之權利，亦即應吊扣其普通重型機車之駕駛執照為是，惟
    受處分人既未考領任何駕駛執照，致本件因無從逕為吊扣其
    普通重型機車駕照，僅得依道路交通管理處罰條例第67條第
    6項之規定，禁止考領普通重型機車駕駛執照1年，不得任意
    擴張解釋，再將各級車類之駕駛執照一併禁止考領，此為當
    然之理，原處分意旨所載「禁止考領駕駛執照1年」，漏未
    敘明所吊扣之駕駛執照種類，亦有未洽。
(四)綜上，本件受處分人之聲明異議為有理由，原處分既有上述
    於法未洽之處，爰撤銷原處分並改諭知如主文第2項所示之
    處罰。
五、據上論結，應依道路交通管理處罰條例第87條第2項、道路
    交通事件處理辦法第19條前段，裁定如主文。
中    華    民    國   100    年    7     月    26    日
                  交通法庭            法  官  蔡家瑜
以上正本證明與原本無異。
如不服本裁定，應於裁定送達後五日內向本院提出抗告狀(須附
繕本 )。
中    華    民    國   100    年    7     月    26    日
                                      書記官  吳芳儀